【裁判字號】    98,訴,293
【裁判日期】    980415
【裁判案由】    妨害自由等
【裁判全文】
臺灣臺中地方法院刑事判決  98年度訴字第293號
公  訴  人  臺灣臺中地方法院檢察署檢察官
被      告  丙○○
            乙○○
上列被告因妨害自由等案件，經檢察官提起公訴（97年度偵緝字
第1543號、97年度偵27011號），本院判決如下：
    主    文
丙○○共同以非法方法，剝奪人之行動自由，處有期徒刑肆月，
如易科罰金，以新臺幣壹仟元折算壹日。
乙○○共同以非法方法，剝奪人之行動自由，處有期徒刑肆月；
又共同冒充公務員，而行使其職權，處有期徒刑參月；又共同以
非法方法，剝奪人之行動自由，處有期徒刑柒月。應執行有期徒
刑拾月。
被告乙○○被訴恐嚇取財部分，無罪。
    事    實
一、緣丙○○積欠己○○賭債債務，償債過程有些糾紛，雙方敲
    定時間、地點由丙○○給付所欠尾款新臺幣（以下同）18,
    000元，己○○則委請友人甲○○前往取款，之後丙○○仍
    委託乙○○會同解決債務問題，於民國97年2月2日晚間10時
    許（起訴書誤載為同晚10月30分許），乙○○夥同丙○○、
    丁○○（未據檢察官起訴）及另不知姓名年籍之成年男子（
    以下簡稱上開成年男子）5名計8人，乘坐2輛車前往臺中市
    火車站前赴約，先由丙○○及其中一名年籍姓名不詳之男子
    陪同下車等候，乙○○、丁○○及其他上開成年男子4 名則
    在車上伺機而動，嗣因丙○○不滿受託搭計程車前來取款之
    甲○○無法保證不再有糾紛及出具還款收據，急欲找己○○
    當面解決所有爭執，在場之另名男子即自甲○○背後勒住甲○○前胸脖子處（未成傷）欲逼問己○○下落，乙○○見狀
    ，遂率人開車趨近，當場與丙○○、丁○○及其招來之上開
    成年男子5名，共同基於妨害自由之犯意聯絡，以包圍方式
    迫令甲○○給付車資錢給在旁停候本欲搭載甲○○回程之計
    程車司機並令該司機離開，再由丁○○及上開成年男子其中
    一人拉扯甲○○衣服迫使甲○○上前開車輛之一並坐於後座
    ，該等人前後2部車一同前往臺中市○區○○街313號之「故
    鄉KTV」（以下簡稱「故鄉KTV」），尋找己○○，以此非法
    方法剝奪甲○○行動自由。
二、同晚10時30分許，到達「故鄉KTV」後，乙○○率丁○○及
    上開成年男子5名直闖己○○與其友人辛○○、林嘉郁、黃
    正瀚及不知姓名年籍之成年女子若干名所在之包廂，乙○○
    竟逸脫丙○○委任找己○○協商債務之範圍，夥同丁○○（
    未據檢察官起訴）及上開成年男子5名，共同基於冒充公務
    員而行使其職權之犯意聯絡、共同以脅迫使人行無義務之事
    及剝奪人行動自由之犯意聯絡及承上開以非法方法剝奪甲○○行動自由之犯意聯絡，冒充其等係便衣刑警，要求包廂內
    之所有人員，將隨身物品放在桌上，手機並關機，其等人當
    場抄下己○○與其友人辛○○、林嘉郁、黃正翰及不知姓名
    年籍之成年女子若干人及之後進入包廂內之甲○○之姓名、
    身分證字號、地址，並禁止己○○及其友人等人離去，而行
    使警察職權，並以此非法方法迫使該等人交出證件並關機等
    行無義務之事及妨害該等人行動自由，繼之：
（一）約半小時後，乙○○又改稱其等係竹聯幫的人，並指派上
      開成年男子中之2名在原包廂外看守，續令己○○友人辛○○、林嘉郁、黃正翰、甲○○及不知姓名年籍之成年女
      子若干人不准離去及打電話，進而令己○○至隔壁包廂解
      決債務問題，己○○因慮及對方人多勢眾及其友人之個人
      資料已被抄下，擔心友人受牽連，而心生畏懼，乃不得不
      依乙○○等人之指示，在乙○○、丁○○及其上開成年男
      子中2至3人包夾下前往隔壁包廂而行無義務之事及續遭妨
      害行動自由。
（二）於同晚在隔壁包廂討論約15分鐘後，乙○○等人續共同基
      於使人行無義務之事及剝奪人行動自由之犯意聯絡，令己○○請吃火鍋，己○○迫於對方人多勢眾及不想拖累友人
      而應允，乙○○即與丁○○、上開成年男子5名，再共同
      接續上開使人行無義務之事及妨害自由之犯意，包夾己○○，迫使己○○至乙○○座車上，並請無犯意聯絡之丙○○一同前往，隨即一行人將汽車開往臺中市某不知名之火
      鍋店吃火鍋，斯時在原KTV包廂內己○○友人辛○○、林
      嘉郁、黃正瀚、甲○○及不知姓名年籍之成年女子若干名
      之行動始恢復自由。在火鍋店用餐席間，乙○○要求己○○需返還丙○○已給付之賭債5、6萬元，己○○行動自由
      受妨害，先商請丙○○陪同查看其帳戶餘款所剩確實不多
      ，再以電話聯絡友人辛○○借款事宜，辛○○在電話中向
      乙○○表示無法籌得款項且要報警，於是，於同年月3日
      凌晨1時許，用餐完畢由己○○給付費用後，乙○○始讓
      己○○離去。總計己○○前揭遭非法方法妨害行動自由達
      2個多小時。己○○之後於同年月6日報警，始循線查悉上
      情。
二、案經己○○訴由臺中市警察局第三分局報告臺灣臺中地方法
    院檢察署檢察官簽分偵查後提起公訴。
    理  由
壹、證據能力部分：
一、按被告以外之人於審判外之言詞或書面陳述，除法律有規定
    者外，不得作為證據，刑事訴訟法第159條第1項定有明文。
    被告乙○○否認證人即被害人己○○之警詢筆錄，公訴檢察
    官復未釋明該筆錄有何較可信之特別情況，本院認該份警詢
    筆錄無證據能力。
二、次按被告以外之人於偵查中向檢察官所為之陳述，除顯有不
    可信之情況者外，得為證據，刑事訴訟法第159條之1第2項
    定有明文。除反對該項供述得具有證據能力之一方，已釋明
    「顯有不可信之情況」之理由外，皆得為證據；此乃因司法
    實務運作上，咸認偵查中檢察官向被告以外之人所取得之陳
    述，原則上均能遵守法律規定，不致違法取供，其可信性極
    高，因而明定除顯有不可信之情況者外，得為證據，即被告
    以外之人於偵查中依法應具結者已具結，向檢察官所為之陳
    述，原則上具有證據能力，於例外「顯有不可信之情況」，
    始不具證據能力。本案證人即被害人甲○○、己○○、辛○○於審理中均未曾主張其於偵訊時之證述係遭不正取供或非
    本於自由意志所為，足徵該供詞取得之過程並無瑕疵，且上
    開證人亦於本院審理時到庭為證，已保障被告丙○○、乙○○與該等證人對質詰問之權利，依刑事訴訟法第159條之1第
    2項規定，上開證人於偵訊時之證詞，亦具有證據能力；而
    證人林嘉郁、證人黃正瀚在偵查中均以證人身份作證，經檢
    察官告以具結之義務及偽證之處罰，已經具結而擔保其證述
    之真實性，且以證人之身分完整、連續陳述事件之經過，檢
    察官就上開偵查訊問之實施，並無任何違反相關規定之瑕疵
    ，而被告2人並未具體指明上開證人於檢察官訊問時，渠等
    為陳述時之心理狀況受到何外力干擾，或曾受到何強暴、脅
    迫、詐欺、利誘等外力之干擾等之違法，難認有何「顯不可
    信之情況」，其陳述既無顯不可信之情況，依前開說明，證
    人林嘉郁、黃正瀚於偵查中之證述，自有證據能力。
貳、有罪部分：認定犯罪事實所憑之證據及理由：
一、以非法方法剝奪被害人甲○○之行動自由部分：
（一）訊據被告丙○○、乙○○固坦承於上揭時、地夥同證人丁○○及上開成年男子5名共8人，分乘2輛車至現場與被害
      人甲○○見面，甲○○之後並一同搭乘上開車輛至「故鄉
      KTV」找被害人己○○一情，惟均矢口否認有何妨害自由
      之犯行，被告丙○○辯稱：伊沒有妨害甲○○行動自由之
      意思，僅希望甲○○帶伊找己○○解決債務問題云云；被
      告乙○○則辯稱：是甲○○主動自願帶伊等去找己○○，
      沒有妨害行動自由云云。惟查：
  １、上揭犯罪事實，迭據證人即被害人甲○○於偵查及本院審
      理時，結證述：伊於97年2月2日晚上有到台中火車站，伊
      是搭計程車去的，司機還在現場等伊，當時是因為朋友己○○說丙○○有積欠他錢，請伊過去拿錢，到火車站時，
      有看到丙○○和另一個不認識的人，當場他們說要償還己○○錢，有拿幾張鈔票說要還伊，可是後來另一個人從後
      面抓住伊，他是趁伊和丙○○說話時，用兩支手勒住伊脖
      子地方，接著有一台黑色的車開過來，大概有4個人下來
      ，因為伊的計程車還在旁邊等，對方就叫伊拿錢給計程車
      ，伊拿了200元給他們付錢給計程車司機，後來有2個人前
      後拉住伊衣服上車，其中一位就是在庭的證人丁○○，當
      時共5個人坐一部車，其他的人坐另一部車，丙○○、乙○○均有在現場，並不是伊提議要帶對方去找己○○，在
      車上他們就一直說己○○是某幫派堂主，要伊不要多話，
      逼伊帶他們去找己○○，到「故鄉KTV」後，叫伊帶他們
      去己○○所在的包廂，當時總共有5、6個人一起到包廂，
      丙○○、乙○○、丁○○也都在其中，進去包廂後，當時
      有人一進去就自稱是警察，要所有的人交出證件，手機關
      機，然後就有人問哪位是己○○，伊當時有見到大家把證
      件交出來，而沒有帶證件的人還寫下身分證字號，並且大
      家也都把手機關機，後來有人問己○○，問他是否自稱是
      某幫派的堂主，對方當時說要我們不要接近己○○，所有
      其他的人就坐旁邊離3公尺遠，他們來的那些人，有人站
      在包廂內，有人站在包廂外，伊聽不到他們與己○○談話
      的內容，談了大約半小時至40分鐘，他們就把己○○帶去
      隔壁包廂，走的時候，其他的人靠己○○很近，只有留2
      、3 個人在原包廂內，乙○○、丁○○都有帶己○○到隔
      壁包廂，後來留在包廂的人被禁止打電話，伊等被留在包
      廂內一段時間，有超過半小時，最後，己○○和帶他過去
      的人回來後，那些人說要帶己○○走，己○○要伊等自己
      在那邊唱歌，唱完再走，己○○叫大家不用擔心，原本留
      在包廂內對方的人也都一起走了，後來伊等包廂時間到了
      ，就離開，伊認為自己是在在火車站時，對方其中一人強
      押伊的時候，那時大概是晚上10點多，一直到對方離開包
      廂把己○○帶走後，伊的行動自由才恢復，那時大約已經
      快凌晨了等語；並在被告丙○○反詰時，再證述：伊在火
      車站被強押時，丙○○和伊在對話，是另外一個人強押伊
      ，丙○○看到的時候停一下，才幫助另一個人押伊上車等
      語（以上參見本院卷第58頁反面至62頁審理筆錄、97年度
      偵緝字第1543號卷第64頁、97年度偵字第8156號卷第8頁
      偵訊筆錄）甚詳，且互核相符，亦核與證人即案發時、地
      與被告乙○○一起行動之丁○○證述：於97年2月2日晚上
      9點至10點間，有一起去台中火車站找甲○○，連同丙○○、乙○○共8人，因為丙○○要給己○○錢，所以伊等2
      台車，連同丙○○、乙○○總共8個人過去，丙○○和一
      個叫小石的人先在前面等甲○○，伊則在車上，那天下車
      的只有兩個人，其他人都在車上，後來丙○○和那個來收
      錢的人好像發生拉扯，兩人互相拉，所以車上6個人就全
      部下車，伊等只有站在旁邊而已，沒有做什麼事情，後來
      甲○○就坐伊的車子，後座總共坐3個人，伊坐在後座左
      邊，甲○○坐右車門旁邊，中間坐的是小石，後來到「故
      鄉KTV」，伊等進包廂就是要找戰堂堂主「逍遙」（即被
      害人己○○），伊不知道他的長相，後來己○○說不要妨
      害他朋友唱歌，拉伊等去隔壁包廂，伊等在隔壁包廂談了
      約15分鐘，後來己○○說要去一個比較能談事情的地方，
      伊等就去一個吃雞湯的地方談了大概1、2個小時；伊一開
      始進去包廂後，有看在場包廂內的人的證件，伊看了約2
      、3人的證件，當時包廂裡面有很多人，他們大概有10 人
      ，伊等8個人沒有全部進去，大概5、6個人進去而已等語
      （參見本院卷第52頁至第58頁審理筆錄）大致相符，而被
      告丙○○亦自承：對證人甲○○上揭所言，沒有意見，證
      人所言實在，他在火車站確實被押上車，但當時伊沒有幫
      忙押他上車等語（參見本院卷第62頁筆錄），可徵，證人
      即被害人甲○○上揭證述，與事實相符，並無誇大不實之
      處。
  ２、雖證人丁○○證述：甲○○後來向伊等表示說這件事情和
      他不相干，自願帶伊等去故鄉KTV云云（參見本院卷第52
      頁反面筆錄），因與上開證人甲○○證述不符，亦與被告
      丙○○上開自承：甲○○在火車站確實被押上車等語不符
      ，參核證人丁○○與被告乙○○係朋友關係，此為被告乙○○所自承並主動聲請傳訊，且當日係受被告乙○○邀約
      至現場，顯與被告乙○○具有利害關係，則其上開所證應
      屬迴護被告乙○○、丙○○之詞，因查與事實不符，自無
      足為有利於被告2人之認定。而被告丙○○上揭：在火車
      站時，甲○○確實被押上車，但當時伊沒有幫忙押他上車
      ，伊沒有妨害甲○○行動自由之意思云云，亦屬卸責之詞
      ，否則甲○○已有計程車司機在旁等候，何需強令甲○○
      上被告這方之汽車？見甲○○被強押，被告丙○○亦未出
      言制止或為任何表示，其所辯：本身並無妨害甲○○行動
      自由之意思云云，與事實不符，不足採信，自應與被告乙○○等人負共犯之責。
  ３、另被害人甲○○有犯罪事實欄二前段、犯罪事實欄二（一
      ）、（二）前段所示，即自進入「故鄉KTV」包廂後約半
      小時，迄被害人己○○至隔壁包廂討論約15分鐘方與被告
      乙○○、證人丁○○、上開成年男子5名一同離開「故鄉
      KTV」前往臺中市某不知名之火鍋店吃火鍋止，接續遭被
      告乙○○、證人丁○○、上開成年男子5名，以非法方法
      剝奪被害人甲○○之行動自由，及迫令交出證件，手機並
      關機等之使人行無義務之事部分，依前揭證人甲○○、丁○○之證述已可證明。被告乙○○辯稱：是甲○○主動自
      願帶伊等去找己○○，沒有妨害行動自由云云，顯係事後
      卸責之詞，無足憑採。
  ４、而被告丙○○僅就犯罪事實一所示以非法方法剝奪被害人
      甲○○之行動自由部分，負共犯之責一情，除被告丙○○
      一再供稱：本係委請被告乙○○協商債務問題，但進入「
      故鄉KTV」包廂後之情勢已非其所能控制，乙○○叫伊出
      去，有被被告乙○○設計的感覺，不知道他會用這樣的方
      式要錢等語（參見同偵緝卷第12頁偵訊筆錄），核與證人
      甲○○證述：當晚丙○○一直留在原來的包廂，並沒有去
      另外那個包廂中等語（參見本院卷第62頁筆錄）、及被害
      人己○○證述：當晚被告丙○○並無至另外一間包廂等語
      （參見本院卷第66頁筆錄）均相符，果被告乙○○依當初
      被告丙○○委請其處理「協商」債務一事，再帶被害人己○○至另包廂時，豈有不讓被告丙○○一同前往之理! 因
      為被告丙○○與被害人己○○才是債務之當事人，被告乙○○支開被告丙○○之舉，足徵，被告丙○○上揭供稱：
      進入「故鄉KTV」包廂後之情勢已非其所能控制等語，應
      可採信，且可徵被告乙○○在這整件事情中，係居於主導
      之地位，況且被告乙○○之後進入該包廂之所為，檢察官
      亦未將被告丙○○列為共犯，綜此，可徵，被告丙○○僅
      就犯罪事實一所示行為負責任。
（二）綜上所述，被告丙○○就犯罪事實一所示以非法方法剝奪
      被害人甲○○之行動自由部分，與被告乙○○、未據起訴
      之證人丁○○及上開成年男子5名應負共犯之責；及被告
      乙○○就犯罪事實一所示以非法方法剝奪被害人甲○○之
      行動自由、及犯罪事實欄二前段、犯罪事實欄二（一）、
      （二）前段所示，接續以非法方法剝奪被害人甲○○之行
      動自由，及迫令甲○○交出證件，手機並關機等之使人行
      無義務之事部分，與未據起訴之證人丁○○、上開成年男
      子5人應負共同正犯之責，其中就犯罪事實一部分，尚與
      被告丙○○負共同正犯之責，均已經證明。
二、被告乙○○與未據起訴之證人丁○○、上開成年男子5人所
    犯共同冒充公務員，而行使其職權部分：
（一）訊據被告乙○○矢口否認有何冒充公務員，而行使其職權
      之犯行，辯稱：伊沒有冒充是便衣刑警，證人甲○○亦證
      述沒有看見伊自稱係刑警云云。惟查：被告乙○○於前揭
      犯罪事實二前段時、地，如何率未據起訴之證人丁○○、
      上開成年男子5名進入包廂，冒充其等是便衣刑警，令在
      場之被害人己○○及其友人辛○○、林嘉郁、黃正瀚、不
      知姓名年籍之成年女子若干名及後來進入包廂之被害人甲○○拿出證件並將手機關機一情，迭據證人即被害人己○○於偵查及本院審理時證述：當晚在對方衝進來包廂後，
      伊才知甲○○帶人來故鄉KTV找伊，對方總共來了7、8個
      人，在庭的被告丙○○、乙○○有在場，不過證人丁○○
      伊不確定有進入包廂，但吃火鍋時確定有丁○○，對方進
      入包廂的時候，被告乙○○說他是刑事組的，要全部的人
      把證件拿出來，手機關機，現金拿出來放在桌上，並要大
      家寫下身分證、住址，大家有把證件交出去，還有寫住址
      ，寫完後乙○○又帶伊去隔壁包廂等語甚明（參見本院卷
      第62頁反面至63頁反面審理筆錄、同偵緝卷第52頁偵訊筆
      錄）、核與證人即當時亦在包廂內之被害人辛○○結證：
      於97年2月2號晚上伊有到故鄉KTV唱歌，是己○○約伊去
      的，當時唱歌唱到一半的時候，先看到丙○○、乙○○先
      進來，還有其他4、5個人，當時伊等就被限制在裡面，不
      能出去包廂外面，一進來後，乙○○就說他是警察，要大
      家把手機關掉，就問己○○是哪一位，後來他們就把己○○帶到隔壁包廂，當天伊沒有交出證件，但有把姓名、身
      分證字號、住址抄下來給對方，並應對方要求關機等語（
      參見本院卷第67頁反面至68頁、第70頁審理筆錄、同偵緝
      卷第66頁偵訊筆錄），並且在被告乙○○反詰證人問：
     「你確認當天我們進入包廂後，我有說我是警察嗎？」，
      證人辛○○仍堅持回答：「是，你有說，在包廂的人都有
      聽到」等語（參見本院卷第69頁筆錄）、核與證人即當時
      亦在包廂內之被害人林嘉郁偵查時結證稱：當天晚上10點
      多，伊到故鄉KTV唱歌，己○○已經在那裏了，後來大家
      在包廂內唱歌，有一群人突然進來，說他們是警察，叫大
      家把證件拿出來，手機關掉，伊想上廁所，但他們不讓伊
      去，有人在那裡顧門，後來他們又說是竹聯幫的，把己○○押出去，伊等留在包廂等語（參見同偵緝卷第65頁筆錄
      ）、核與證人即當時亦在包廂內之被害人黃正瀚偵查時結
      證稱：97年2月2日晚上伊跟己○○、甲○○、辛○○及其
      他朋友到故鄉KTV唱歌，甲○○有離開，後來張晉偉及他
      的朋友來故鄉KTV，說他們是刑警，叫大家把證件交出來
      ，要抄身分證，後來又說他們是幫派的，把己○○押到隔
      壁包廂等語（參見同偵緝卷第65頁）均相符合，而證人甲○○，亦證述：後來有聽到有人一進去就自稱是警察，要
      所有的人交出證件，手機關機，然後就有人問哪位是己○○，伊當時有見到大家把證件交出來，而沒有帶證件的人
      還寫下身分證字號，並且大家也都把手機關機等語，已如
      前述，雖證人甲○○無法明確證明自稱係刑警之人究為何
      人，惟因其確實有聽見上開證述內容，且因證人甲○○係
      較晚進入包廂之人，此有證人丁○○證述：甲○○說他不
      好意思進入包廂，因為算是出賣朋友的等語（參見本院卷
      第55頁筆錄），及證人甲○○自承後來有進入包廂內，及
      證人辛○○證述：有見到甲○○進入包廂，進來的人伊只
      認得甲○○等語（參見本院卷第67頁反面筆錄），可徵，
      證人甲○○到故鄉KTV後，一開始因怕此舉有出賣朋友己○○之嫌而未馬上進入，然後來仍進入包廂內一情，應甚
      明確，其雖未能立即看見一進包廂後，自稱係便衣刑警，
      令在場之己○○及其友人交出證件並關手機之人為何人，
      惟其已就確有聽到有人如此自稱，且大家確有交出證件或
      抄下資料並關機一情證述明確，被告乙○○以證人甲○○
      未能證述其即自稱為便衣刑警之人，而認無此情云云，顯
      非可採。況且證人丁○○已證述：伊等進去後，有看包廂
      內人的證件，伊看了約2、3個人的等語（參見本院卷第55
      頁反面筆錄），可徵，被害人己○○及其友人辛○○、林
      嘉郁、黃正瀚上開證述與事實相符，均足憑採，否則被害
      人己○○等人豈有需交出證件或抄寫個人資料且將行動電
      話關機之理!
（二）綜上所述，被告乙○○確有與其招來之未據起訴證人丁○○、上開成年男子5名共犯犯罪事實二前段所示冒充公務
      員，而行使其職權之犯行，已經證明，其所辯：無此情形
      云云，顯係事後卸責之詞，無足憑採。至於被告丁○○進
      入包廂後之狀況，皆由其主導，難認當初委請其協商債務
      之被告丙○○與被告乙○○間有共同犯意聯絡，併予敘明
      。
三、被告乙○○與未據起訴之證人丁○○、上開成年男子5人所
    犯共同使人行無義務之事，以非法方法剝奪被害人己○○及
    其友人辛○○、林嘉郁、黃正翰、甲○○及不知姓名年籍之
    成年女子若干人行動自由部分：
（一）訊據被告乙○○矢口否認有何妨害自由之犯行，辯稱：沒
      有限制包廂內人員行動自由，是己○○主動提議到隔壁包
      廂談事情，並且主動提議要請大家吃火鍋，伊並沒有剝奪
      行動自由云云。惟查：
  １、被告乙○○如何於前揭犯罪事實二前段、犯罪事實二（一
      ）、（二）所示時、地，率未據起訴之證人丁○○、上開
      成年男子5名進入包廂，冒充其等是便衣刑警，令在場之
      被害人己○○及其友人辛○○、林嘉郁、黃正瀚、不知姓
      名年籍之成年女子若干名及後來進入該包廂之甲○○拿出
      證件並將手機關機，而被害人己○○如何因慮及對方人多
      勢眾及其友人之個人資料已被抄下，擔心友人受牽連，而
      心生畏懼，乃不得不依乙○○等人之指示，在乙○○、丁○○及其上開成年男子中2至3人包夾下前往隔壁包廂，約
      15分鐘後，又前往火鍋店吃火鍋迄97年2月3日凌晨1時許
      ，始能離去，總計己○○前揭遭非法方法妨害行動自由達
      2個多小時，被害人辛○○、林嘉郁、黃正瀚、不知姓名
      年籍之成年女子若干名則自97年2月2日被告乙○○等人進
      入包廂後約半小時，帶被害人己○○至隔壁包廂約15 分
      鐘，迄己○○與被告乙○○等人離開故鄉KTV前後約45 分
      鐘遭妨害自由等情，除迭據證人即被害人己○○於偵查及
      本院審理證述如上外，亦證述：大家寫住址後，乙○○又
      帶伊去隔壁包廂，當初對方進來7、8個左右，把伊帶去隔
      壁包廂有3、4個人左右，就是乙○○，和另外2、3個人，
      他們勾肩搭背強押伊過去，伊不是自願過去的，當時現場
      伊有10個人左右的朋友，裡面有些是女生且被留下住址，
      怕她們會害怕，所以伊不敢說不是自願去的，到了隔壁包
      廂，乙○○說他是竹聯幫的，後來要伊請他吃羊肉爐，他
      們一樣強押伊上車，後來他們的人去叫其他在原來包廂的
      人一起走，後來一個人勾伊的肩膀，其他人離伊很近在前
      、後面，大概7、8個人伊我上車，伊不是自願上車的，到
      羊肉爐的店，乙○○說要收伊入幫派要伊包紅包，並稱他
      輪胎壞掉，要給錢，要伊去提款，因為對方知道伊住在哪
      裡，而且朋友的住址也都被知道了，伊只好聽令請丙○○
      一同前往提款，因為裡面只有剩下一些錢，丙○○同意先
      不領錢，那些錢留給伊過年用，之後我們就回去羊肉爐的
      店，之後乙○○要伊打電話籌錢，伊就打電話給辛○○，
      要他幫我籌錢，後來辛○○說要報警，乙○○就放伊走了
      等語明確（參見本院卷第63頁至64頁筆錄），核與證人辛○○、林嘉郁、黃正瀚上開證述均相符外，證人辛○○於
      本院審理時，亦明白證述：乙○○後來有說請己○○到隔
      壁包廂，後來情形伊不曉得，己○○離開時有回來告知他
      要和乙○○走，其他的人在包廂門口，己○○離開後約10
      分鐘左右大家就離開了，己○○被請到隔壁包廂時，原來
      包廂還有兩個對方的人，他們留下來看著伊等，他們限定
      大家不能出去包廂外面，不能打手機，己○○離開故鄉KT
      V後，伊在回到家時有接到己○○的電話，己○○說要伊
      幫忙籌錢，問他是否是對方要的，他說是，伊告知沒有辦
      法借到那麼多錢，然後問他有無發生何事，他說沒有，問
      他可不可以回來了，他說還不行，伊就說要報警，在己○○離開包廂後伊未報警是因為怕對方傷害他等語（參見本
      院卷第68頁至69頁筆錄），該等證人所述，互核相符。
  ２、因被告乙○○與未據起訴之證人丁○○、上開成年男子5
      人於進入包廂後，有共同冒充公務員，而行使其職權，使
      包廂內之被害人己○○及其友人辛○○、林嘉郁、黃正瀚
      、不知姓名年籍之成年女子若干名及後來進入該包廂之甲○○被迫拿出證件，或抄下個人年籍資料，並將行動電話
      關機而行無義務之事等情，已證明如前述，則被害人己○○證述：因擔心對方人多勢眾及其友人之個人資料已被抄
      下，怕朋友受牽連，而心生畏懼，乃不得不依乙○○等人
      之指示，至隔壁包廂、再至火鍋店吃火鍋一情，應與常情
      相合。且依上開證人所證內容，包廂內之人員即辛○○、
      林嘉郁、黃正瀚、不知姓名年籍之成年女子若干名，自被
      告乙○○與未據起訴之證人丁○○、上開成年男子5人進
      入包廂後，迄該等人與被害人己○○離開故鄉KTV前往吃
      火鍋時止，包廂內辛○○等人之行動自由係遭剝奪一情，
      亦甚明確。
  ３、而被害人己○○則迫於情勢，持續遭剝奪行動自由迄97年
      2月3日凌晨1時許，亦屬實情，否則被告乙○○自承並不
      認識被害人己○○，其招來之證人丁○○、上開男子5名
      亦不認識己○○，己○○豈有拋下唱歌之友人而請被告乙○○等人吃火鍋之理! 再徵之被害人己○○於用餐期間，
      有請被告丙○○一同外出領錢查看存款餘額、並打電話給
      友人辛○○籌款，此經被告丙○○自承：當晚伊坐在靠門
      口的位置，不知道被告乙○○與己○○談些什麼，後來己○○叫伊出去一下，伊跟出去，己○○才告知要領錢等語
      （參見本院卷第67頁反面筆錄）及證人辛○○前開證述內
      容明確證稱：有接到己○○打電話借錢等語相合，因本案
      被告丙○○與被害人己○○之債務問題，本係被告丙○○
      欲還積欠尾款18,000元予己○○，此為被告丙○○所自承
      ，然情勢竟演變成被害人己○○應給付被告乙○○金錢，
      對於此發展被害人己○○竟僅一味聽命？而債務當事人即
      被告丙○○於此後之發展，完全失去主導地位，此由被害
      人己○○證述：在火鍋店時，被告丙○○坐在靠門口的地
      方，伊是坐在被告乙○○旁邊等語（參見本院卷第67頁正
      、反面筆錄），可徵，被告乙○○已立於主導之地位掌控
      全局，把債務關係當事人之一方即被告丙○○晾在一旁，
      已甚明確，綜此可徵，被告乙○○挾其招來之證人丁○○
      、上開成年男子5名人數、氣勢優勢之姿等非法方法，迫
      令被害人己○○僅能聽命行事而遭剝奪行動自由甚明。
（二）綜上，被告乙○○與未據起訴之證人丁○○、上開成年男
      子5人所犯犯罪事實欄二（一）、（二）所示共同使人行
      無義務之事，以非法方法剝奪被害人己○○及其友人辛○○、林嘉郁、黃正瀚、甲○○及不知姓名年籍之成年女子
      若干人行動自由部分，已經證明，被告乙○○所辯為避就
      之詞，無足憑採，本案事證明確，應依法論科。
乙、論罪科刑部分：
一、按刑法第302條之妨害自由罪，係妨害他人自由之概括規定
    ，故行為人具有一定目的，以非法方法剝奪人之行動自由者
    ，除法律別有處罰較重之規定（例如略誘及擄人勒贖等罪）
    ，應適用各該規定處斷外，如以使人行無義務之事，或妨害
    人行使權利為目的，而其強暴脅迫復已達於剝奪人行動自由
    之程度，即只成立本罪，不應再依同法第304條論處。誠以
    此項使人行無義務之事，或妨害人行使權利之低度行為，應
    為非法剝奪人之行動自由之高度行為所吸收，不能以其目的
    係在使人行無義務之事，或妨害人行使權利，認為係觸犯刑
    法第302條第1項及第304條第1項之二罪名，而依同法第55
    條從一重處斷（最高法院93年度台上字第3309號判決參照）
    。又該條所謂非法方法，當包括強暴、脅迫、恐嚇等足以剝
    奪他人行動自由之情事在內，故剝奪他人行動自由所實施之
    非法方法，其低度之恐嚇、強制行為均應為妨害自由之高度
    行為所吸收，僅應論以刑法第302條第1項之妨害自由一罪。
（一）核被告丙○○犯罪事實一剝奪被害人甲○○行動自由所為
      及被告乙○○犯罪事實一、犯罪事實二剝奪被害人甲○○
      行動自由所為，均係犯刑法第302條第1項之以非法方法剝
      奪人之行動自由罪。被告乙○○犯罪事實一、犯罪事實二
      剝奪被害人甲○○行動自由所為，係以一接續妨害自由之
      犯意所為，為接續犯，論以一罪。被告丙○○、乙○○與
      未據起訴之丁○○、及上開成年男子5名間，就上開犯行
      ，互有犯意聯絡及行為分擔，應論以共同正犯。
（二）被告乙○○犯罪事實二（一）、（二）所示冒充公務員，
      而行使其職權、剝奪被害人甲○○、辛○○、林嘉郁、黃
      正瀚、不知姓名年籍之成年女子若干名行動自由所為，係
      犯刑法第158條第1項之僭行公務員職權罪、第302條第1項
      之以非法方法剝奪人之行動自由罪。其於剝奪被害人己○○、辛○○、林嘉郁、黃正瀚、不知姓名年籍之成年女子
      若干名行動自由犯行實施中，對被害人己○○等人迫令將
      行動電話關機、交出證件，或抄下個人年籍資料等行無義
      務之事，仍應視為剝奪人行動自由之部分行為，均不另論
      罪。起訴意旨認被告乙○○涉犯刑法第304條之罪，容有
      誤會。被告乙○○以一接續行為剝奪被害人己○○、辛○○、林嘉郁、黃正瀚、不知姓名年籍之成年女子若干名之
      行動自由，係侵害數法益，為想像競合犯，應依刑法第55
      條規定，以一罪論，起訴書雖僅載：己○○及「其友人」
      等人，就被害人辛○○、林嘉郁、黃正瀚、不知姓名年籍
      之成年女子若干名之行動自由遭剝奪部分，應認仍屬起訴
      範圍，附此敘明。被告乙○○與與未據起訴之丁○○、上
      開成年男子5名間，就上開犯行，互有犯意聯絡及行為分
      擔，應論以共同正犯。被告乙○○所犯上開犯罪事實一所
      示以非法方法剝奪被害人甲○○之行動自由罪、犯上開犯
      罪事實二前段僭行公務員職權罪、犯上開犯罪事實二（一
      ）、（二）所示以非法方法剝奪行動自由罪，犯意個別，
      行為不同，應予分論併罰。
（三）爰審酌被告丙○○、乙○○之素行、被告丙○○犯後態度
      較始終矢口否認犯行之被告乙○○佳，及衡酌被告乙○○
      限制被害人己○○行動自由長達2小時之久，惟手段尚稱
      平和，暨被害人甲○○業與被告丙○○達成和解，希望從
      輕量刑，被害人己○○對被告乙○○亦表示對於刑度沒有
      意見之態度等一切情狀（參見本院卷第73頁筆錄），分別
      量處如主文所示之刑，並就被告丙○○部分，諭知易科罰
      金之折算標準、就被告乙○○部分，則定其應執行之刑，
      以資懲儆。
肆、因本案事證已明，被告乙○○聲請傳訊證人庚○○核無必要
    ；另證人己○○、甲○○、辛○○、林嘉郁、黃正瀚上揭證
    詞，均以證人身份作證，經檢察官或本院告以具結之義務及
    偽證之處罰，均已經具結而擔保其證述之真實性，被告乙○○聲請將該等證人送測謊云云，亦無此必要，附予敘明。
伍、未據起訴之證人丁○○，涉嫌共犯第158條第1項、第302條
    第1項部分，將依職權告發由檢察官偵查，附此敘明。
陸、無罪部分：即被告乙○○被訴恐嚇取財無罪部分：
一、公訴意旨另以：被告乙○○於上揭時、地，另基於恐嚇取財
    犯意，將被害人己○○帶往隔壁包廂，向己○○恫嚇稱：這
    麼多人來處理事情，要如何解決等語，致己○○心生畏懼，
    乃交付約5、6萬元予乙○○。後乙○○與前開不知姓名年籍
    之5、6名男子，共同接續上開恐嚇取財之犯意，以不明硬物
    抵住己○○之後背，將己○○強押至汽車上，隨即將汽車開
    往臺中市某不知名之羊肉爐店，要求己○○需再交付18萬元
    ，因認被告乙○○所為，另犯刑法第346條第1項之恐嚇取財
    罪嫌等語。
二、按犯罪事實應依證據認定之，無證據不得認定犯罪事實。又
    不能證明被告犯罪者，應諭知無罪之判決，刑事訴訟法第15
    4條第2項、第301條第1項分別定有明文。又事實之認定，應
    憑證據，如未能發現相當證據，或證據不足以證明，自不能
    以推測或擬制之方法，以為裁判基礎。再認定不利於被告之
    事實，須依積極證據，苟積極證據不足為不利於被告事實之
    認定時，即應為有利於被告之認定，更不必有何有利之證據
    。而認定犯罪事實所憑之證據，雖不以直接證據為限，間接
    證據亦包括在內；然而無論直接或間接證據，其為訴訟上之
    證明，須於通常一般之人均不致有所懷疑，而得確信其為真
    實之程度者，始得據為有罪之認定，倘其證明尚未達到此一
    程度，而有合理之懷疑存在，致無從為有罪之確信時，即應
    為無罪之判決，此有最高法院40年臺上字第86號、30年上字
    第816號、76年臺上字第4986號判例可資參照。而刑事訴訟
    法第161條已於91年2月8日修正公布，其第1項規定：檢察官
    就被告犯罪事實，應負舉證責任，並指出證明之方法。因此
    ，檢察官對於起訴之犯罪事實，應負提出證據及說服之實質
    舉證責任。倘其所提出之證據，不足為被告有罪之積極證明
    ，或其指出證明之方法，無從說服法院以形成被告有罪之心
    證，基於無罪推定之原則，自應為被告無罪判決之諭知。又
    告訴人之告訴，係以使被告受刑事訴追為目的，是其陳述是
    否與事實相符，仍應調查其他證據以資審認；被害人之陳述
    如無瑕疵，且就其他方面調查又與事實相符，固足採為科刑
    之基礎，倘其陳述尚有瑕疵，而在未究明前，遽採為論罪科
    刑之根據，即難認為適法，亦有最高法院52年臺上字第1300
    號、61年臺上字第3099號判例意旨可資參照。另按刑法第34
    6條第1項之恐嚇罪，係以意圖為自己或第三人不法所有為構
    成要件之一，若並無不法所有之意圖者，縱令其行為或可觸
    犯他項罪名，要無由成立本條之恐嚇罪（最高法院24年上字
    第3666號判例意旨參照）。
三、又按撤回起訴，應提出撤回書敘述理由，刑事訴訟法第269
    條第2項定有明文。查上開恐嚇取財犯罪事實，雖經公訴檢
    察官於本院98年4月1日審理時，徵得被害人己○○之意見，
    當庭以言詞撤回此部分公訴（參見本院卷第72頁反面審理筆
    錄），惟並未依刑事訴訟法第269條之規定於言詞辯論終結
    前提出書面意見，不生撤回起訴之效力，本院就此部分犯罪
    事實應認與撤回起訴之規定不合，仍應為實質認定，先予敘
    明。
四、本件原起訴事實認被告乙○○涉有上開恐嚇取財罪嫌，係以
    證人即被害人己○○之證述、證人辛○○證述曾接獲被害人
    己○○以電話聯絡幫忙籌款之證詞，為其論據。惟訊據被告
    乙○○堅決否認有此部分恐嚇取財犯行，辯稱略以：當天伊
    是因為丙○○與綽號「逍遙」的己○○間有賭債糾紛，丙○○欠己○○的錢是遭詐賭的，當天吃火鍋時，己○○有同意
    返還丙○○詐賭的5、6萬元，但當天伊並沒有收到己○○交
    出來的錢等語。經查：
（一）被害人己○○初於97年10月7日刑事告訴理由狀係指述：
      在「故鄉KTV」內受迫不得已交付5、6萬現金予被告乙○○云云（參見同偵緝卷第45頁狀子），惟於97年11月5日
      偵訊時，改證述：在吃火鍋時，被告乙○○叫伊包紅包，
      當時伊身上有5、6萬元，之後回家，身上僅剩3,000元云
      云，於本院審理時一開始證述：伊在火鍋店時，乙○○稱
      要收伊入幫派，要收紅包，伊將身上4、5萬現金拿出來交
      給乙○○，後又稱一開始是交2萬多元紅包，另外乙○○
      稱輪胎壞了，要伊拿錢出來，伊再給他約4萬元云云，被
      害人前後就交錢之地點、金額說詞不一，佐以被害人自承
      其帳戶內所剩金錢不多，曾協同丙○○查看帳戶餘額剩2
      萬多元，已如前述，則證人己○○是否有能力隨身攜帶5
      、6萬元，誠有可疑，而當時亦在火鍋店的證人丁○○、
      丙○○亦均證述：沒有見到己○○拿錢給乙○○等語（參
      見本院卷57頁、第68頁反面審理筆錄），因5、6萬現金即
      仟元鈔多達5、60張，有交付現金情形，旁人理應見到始
      合理，則被害人上開指述：曾在火鍋店交付5、6萬現金予
      被告乙○○云云，無法遽採。
（二）另被害人己○○雖指述被告乙○○另外開口向他索討18萬
      元云云，雖被害人有協同丙○○查看現金餘額，並且打電
      話向證人辛○○調現一情，已如上述，惟因被告乙○○一
      再供述，是因丙○○被己○○詐賭而積欠己○○賭債，由
      其出面處理等語，證人丙○○亦均未曾否認有此情形，則
      被告乙○○請被害人己○○去調現之原因是否確如被害人
      指述：為了入幫派之紅包或修車費用而為給付一情，而非
      被告所辯：係返還丙○○所給付之賭債等語，實有可疑，
      因被害人之上開指述尚未達於通常一般之人均不致有所懷
      疑，而得確信其為真實之程度者，被告所辯尚非全然不足
      憑採。況被害人己○○於本院審理時，證述：被告乙○○
      於要錢過程中，均未說什麼恐嚇言詞，他沒有說如果伊不
      付錢的話就要對伊怎麼樣等語（參見本院卷第66頁面筆錄
      ），並向公訴檢察官表示，伊要撤回恐嚇取財之告訴等語
      （參見本院卷第72頁反面筆錄），則果被告乙○○確有為
      自己不法所有意圖，在上開已證明妨害被害人己○○行動
      自由之優勢下，大可再用些言語恐嚇，逼迫被害人己○○
      不得不想辦法交付現金，或將被害人己○○帳戶內所餘2
      萬多元均命提出交付等等，然被告並未如此做，從而，被
      害人己○○指述：被告乙○○以一些加入幫派、修車費用
      向其索討金錢云云，即有合理之懷疑存在，則被告辯稱：
      當時是希望己○○將收取之賭債5、6萬元還給丙○○等語
      尚非顯不可採，其主觀上即難認有不法所有之意圖。雖然
      被告乙○○解決問題之手段仍違法，有使人行無義務之事
      及剝奪己○○行動自由之犯行，已證明如前述，然依卷內
      證，難乏被告乙○○有意圖不法所有之犯意而恐嚇取財犯
      行之積極證據。
（三）綜上所述，證人即被害人己○○之指述，既有上開瑕疵可
      指，自難僅依其片面且有瑕疵之指訴，遽為被告乙○○有
      罪之認定，再者，被害人於遭剝奪行動自由期間，固然有
      查詢餘額及向友人辛○○電話調現之情形，惟被告乙○○
      令被害人給付之現金究係被害人所指述：修車費用，而非
      如被告所辯：係返還丙○○已給付之賭債等語，因被害人
      之指述，尚未達通常一般之人均不致有所懷疑，而得確信
      其為真實之程度者，因尚合理之懷疑存在，無從排除被告
      上揭所辯之可能，難以認定其主觀上有何不法所有之意圖
      ，此部分即無從為有罪之確信。此外，復查無其他積極事
      證足認被告乙○○確有檢察官起訴之此部分犯行，揆諸首
      開說明，既不能證明被告乙○○此部分犯罪，即應為其無
      罪之諭知，以免冤抑。
據上論斷，依刑事訴訟法第299條第1項前段、第301條第1項，刑
法第28條、第158條第1項、第302條第1項、第55條、第51條第5
款、第41條第1項，刑法施行法第1條之1，判決如主文。
本案經檢察官戊○○到庭執行職務
中    華    民    國    98    年    4    月    15    日
                  刑事第八庭    審判長法  官  黃家慧
                                      法  官  黃炫中
                                      法  官  黃賢婷
以上正本證明與原本無異。
如不服本判決，應於送達後十日內向本院提出上訴狀（須敘述具
體理由並附繕本），上訴於臺灣高等法院臺中分院。
上訴書狀如未敘明理由，須於上訴期間屆滿後二十日內補提理由
書於本院。
                                      書記官  江美琪
中    華    民    國    98    年    4    月    15    日


司法院資訊處製作；財團法人民間司法改革基金會備份。
